最高法院刑事判決　　　　　　　　　　　　　　　九十一年度台上字第七○四五號
　　上　訴　人　乙○○
　　　　　　　　甲○○
　　　　　　　　丙○○
　　共　　　同
　　選任辯護人　黃東熊律師
右上訴人等因偽造文書案件，不服台灣高等法院中華民國八十九年九月二十二日第二
審判決（八十九年度上訴字第二六○○號，起訴案號：台灣新竹地方法院檢察署八十
六年度偵續字第九九號），提起上訴，本院判決如左：
    主  文
原判決撤銷，發回台灣高等法院。
    理  由
本件原判決認定上訴人乙○○、甲○○及丙○○三人係兄妹，基於共同之犯意聯絡，
於伊等父親何漢州死亡後，未經知會其他共同繼承人何樹青、何阿郎及何金全並得其
等之同意，三人遂逕自公推丙○○於民國八十五年一月二十二日，持何漢州所遺留之
印章及面額為新台幣（下同）二百四十七萬三千零七十二元之新竹區中小企業銀行定
期儲蓄存款單（下稱定期存款單），至位於新竹縣湖口鄉○○路○段八十二號該銀行
之湖口分行，盜用何漢州之印章，蓋於定期存款單之背面，表示欲解除定期存款契約
，偽造何漢州名義之私文書，並持以行使，向銀行行員辦理解約提款，足生損害於稅
捐稽徵機關對遺產稅之課徵，新竹區中小企業銀行（現改名為新竹國際商業銀行）對
存戶之管理，以及何樹青、何阿郎及何金全等人對財產之管理等情。因而撤銷第一審
諭知無罪之判決，改判論處上訴人等共同行使偽造私文書，足以生損害於公眾及他人
罪刑，固非無見。
惟查(一)、有罪之判決書，應記載認定犯罪事實所憑之證據及其認定之理由，刑事訴訟
法第三百十條第一款定有明文。上訴人等矢口否認犯罪，辯稱：持何漢州遺留印章及
定期存款單至銀行解約提款，係伊等三人與何金全、何樹青、何阿郎共六人會商同意
，推由丙○○前往辦理云云，原判決雖引用告訴人何金全始終否認其曾同意由丙○○
前往銀行辦理解約提款，而證人何樹青、何阿郎二人於第一審亦證稱完全不知道丙○
○至銀行辦理解約提款之事，資為認定上訴人等犯罪之證據。然上訴人等與告訴人、
及證人何樹青、何阿郎均為何漢州之繼承人，其等立場利害相反。原判決並未載明何
以上訴人等所辯不可採？告訴人及居於被害人立場之證人所為之供述始可採信之證據
及理由，遽以「綜上，本件事證明確，被告乙○○、甲○○、丙○○三人之犯行，均
可以認定」（見原判決第三頁），認定上訴人等犯罪，已有判決不載理由之違法。(二)
、當事人聲請調查之證據，若於待證之事實確有重要關係，而又非不易調查或不能調
查者，則為明瞭案情起見，自應盡職權能事，踐行調查之程序，否則仍係審判期日應
行調查之證據而未予調查，其判決即難謂非違法。上訴人等於原審具狀謂何漢州之繼
承人共六人在何樹青一人之催促下，於乙○○住宅聚頭會商，結果六人均同意由丙○
○於同年月二十二日前往湖口新竹區中小企業銀行提領被繼承人何漢州現金遺產二百
四十七萬三千零七十二元，請求傳喚當時在場之證人張范金娥、彭新垚及彭志宏三人
云云（見原審卷第四十五至五十頁）。上揭三名證人之證言攸關上訴人等犯罪之成立
與否，原審未予傳喚，亦未說明何以不予調查之理由，自有應於審判期日調查之證據
，而未予調查之判決當然違背法令。(三)、原判決理由認定「被告三人合意由被告丙○
○蓋原留印鑑於定期存款單之背面向銀行辦理解約提款，已足生損害於稅捐稽徵機關
對遺產稅之課徵」（見原判決第二、三頁）。然依卷內資料乙○○早在八十五年七月
十九日向稅捐稽徵機關申報前揭存款為何漢州遺產之一部分，並經稅捐稽徵機關核定
免徵遺產稅，有遺產稅免稅證明書可稽，原審未予查明，遽認定上訴人等所為足生損
害於稅捐稽徵機關對遺產稅之課徵，亦有未合。上訴意旨，執以指摘原判決不當，非
無理由，應認原判決有撤銷發回更審之原因。
據上論結，應依刑事訴訟法第三百九十七條、第四百零一條，判決如主文。
中      華      民      國    九十一    年     十二     月     十二     日
                              最高法院刑事第二庭
                                  審判長法官  陳  錫  奎
                                        法官  洪  清  江
                                        法官  李  伯  道
                                        法官  陳  世  淙
                                        法官  洪  佳  濱
      右正本證明與原本無異
                                              書  記  官
中      華      民      國    九十一    年     十二     月     二十     日
